最高法院刑事判決　　　　　　　　　　　　　　　九十一年度台上字第四八五九號
　　上　訴　人　甲○○
右上訴人因偽造文書案件，不服台灣高等法院台南分院中華民國九十一年五月三十日
第二審更審判決（九十年度上更(二)字第四二０號，起訴案號：台灣雲林地方法院檢察
署八十五年度偵字第一一八八號），提起上訴，本院判決如左：
    主  文
原判決撤銷，發回台灣高等法院台南分院。
    理  由
本件原判決認定上訴人甲○○基於概括之犯意，於民國八十二年十一月四日，由賴美
蓮（另案審理中）以給付新台幣（下同）四萬元之代價委託在台北縣板橋市○○路○
段四二一號二樓經營代書事務所之吳茂松（未據起訴）變造身分證，圖以他人名義向
銀行請領支票使用，吳茂松乃轉請深諳變造身分證技巧之上訴人加以變造，其等三人
乃基於變造身分證及偽造私文書之犯意聯絡，由賴美蓮交付照片一張及王瑞珊之身分
證一枚，上訴人乃將之換貼於王瑞珊之身分證上，足以生損害於王瑞珊及戶政機關對
於身分證之核發管理。上訴人隨即打電話與其認識之台灣省合作金庫和平支庫職員王
基添，言明欲介紹王瑞珊至該銀行申請辦理支票帳戶，請其協助等語，期能輕易通過
審核，嗣即由上訴人、吳茂松、賴美蓮共同委由不知情之不詳姓名刻印匠偽刻「王瑞
珊」之圓型印章一顆後由吳茂松駕車搭載上訴人、賴美蓮同往台灣省合作金庫和平支
庫辦理請領支票手續，而分由吳茂松偽填王瑞珊名義之開戶申請書、支票存款印鑑卡
、支票存款往來約定書、存戶資料等私文書，賴美蓮則接續偽造「王瑞珊」之署押各
一枚於上述之支票存款印鑑卡及支票存款往來約定書上（開戶申請書上僅由吳茂松記
載王瑞珊姓名，此姓名僅在識別開戶者之身分並非署押），並以前揭王瑞珊圓型印章
一顆接續加蓋於開戶申請書（印文一枚）、支票存款印鑑卡（印文二枚）及支票存款
往來約定書（印文一枚）上，一併提出行使，由該行庫不知情之職員王基添辦理王瑞
珊名義之支票存款帳戶，翌（五）日領得支票簿一本供賴美蓮使用，足以生損害於王
瑞珊及台灣省合作金庫和平支庫對支票之核發管理。嗣真正之王瑞珊本人欲向銀行申
請信用卡時，始查知上情。陳俊卿為圖冒用他人名義請領支票及信用卡使用，於八十
四年初某日，前往台北縣板橋市○○路○段江翠派出所對面三樓上訴人所開設之私人
代書事務所，以三萬元酬金委請上訴人變造身分證，以供請領支票及信用卡使用，上
訴人乃承上變造身分證之概括犯意，將陳俊卿之相片換貼於王自誠（男，四十年二月
二日生）之身分證上，又將另一不詳姓名人相片換貼於彭松金（男，四十一年六月二
十日生）之身分證上而變造王自誠、彭松金身分證，足以生損害於王自誠、彭松金及
戶政機關對身分證之核發。上訴人又承上偽造私文書之概括犯意，於八十五年六月間
取得表兄張村霖之身分證一枚及偽造之印章一顆後，未經張村霖之同意，委託不知情
之黃月雲以張村霖名義向電信機關辦理申請呼叫器使用，並利用黃月雲偽造張村霖名
義之板橋電信局無線電叫人業務租用申請書之私文書，加蓋偽造之「張村霖印」章於
該申請書上（印文二枚），持向台北縣板橋電信局請得000000000號呼叫器
，足以生損害於張村霖及台北縣板橋電信局對於呼叫器業務之監督管理等情，因而撤
銷第一審諭知上訴人無罪之判決，改判論處上訴人共同連續行使偽造私文書，足以生
損害於公眾及他人罪刑（累犯），固非無見。
惟查(一)有罪判決書之事實一欄為適用法令之依據，凡於適用法令有關之事項必須詳為
記載，始足為適用法令之基礎。依原判決之認定，上訴人持張村霖之身分證及印章，
偽造申請書而申領呼叫器，並未獲得張村霖之同意授權，如果不虛，則上訴人如何取
得張村霖之身分證，其取得之途徑是否合法，凡此涉及上訴人是否尚牽連觸犯其他罪
名，自有究明之必要，原判決未予釐清，遽行判決，自有未合，本院前次發回意旨已
予指明，原審仍未加調查，自有可議。(二)上訴人辯稱：張村霖之身分證、印章係陳玉
智所交付，並請求傳訊查明，原審亦認有調查之必要予以傳訊（詳原審更(一)卷第一一
三頁），但該證人並未到庭，原審未待傳、拘到庭加以訊問，亦未說明不予傳訊之理
由，遽行判決，自有理由不備之違誤。(三)證人賴美蓮證稱：王瑞珊之印章及身分證係
吳德明所交付，其以王瑞珊名義所請領之支票均交與吳德明使用（見原審上訴卷第一
二九頁正面），上開供證如果無誤，則王瑞珊之印章、身分證究為吳德明所偽造、變
造，抑或出於上訴人一己之手所完成，攸關上訴人此部分犯罪之成立，原審未加調查
釐清，調查職責，尚有未盡。(四)刑法第三十八條第一項第二款所得沒收者，以屬於犯
人所有而供犯罪所用或供犯罪預備之物為限。原判決認定上訴人於八十四年初某日在
其所開設之代書事務所將不詳姓名者之照片換貼於彭松金之身分證上以變造彭某之身
分證等語，於主文欄並諭知該不詳姓名者之照片一張沒收，但該照片如何為上訴人或
陳俊卿所有供犯罪所用之物，原判決未說明憑以認定之證據，遽而宣告沒收，自有理
由不備之違誤。上訴意旨指摘原判決不當，尚非全無理由，應認仍有撤銷發回更審之
原因。
據上論結，應依刑事訴訟法第三百九十七條、第四百零一條，判決如主文。
中      華      民      國    九十一    年      八      月    二十九    日
                              最高法院刑事第八庭
                                  審判長法官  莊  登  照
                                        法官  洪  明  輝
                                        法官  黃  一  鑫
                                        法官  魏  新  和
                                        法官  林  秀  夫
      右正本證明與原本無異
                                              書  記  官
中      華      民      國    九十一    年      九      月      四      日
